臺灣基隆地方法院民事裁定　　　　　 100年度消債更字第41號
聲　請　人
即　債務人　陳呂明鳳
上列聲請人聲請消費者債務清理（更生）事件，本院裁定如下：
    主  文
聲請人陳呂明鳳自中華民國一○○年十一月十日中午十二時起開
始更生程序。
命司法事務官進行本件更生程序。
    理  由
一、按法院開始更生程序之裁定，應載明其年、月、日、時，並
    即時發生效力，消費者債務清理條例（下稱本條例）第45條
    第1項定有明文。又法院裁定開始更生或清算程序後，得命
    司法事務官進行更生或清算程序，必要時得選任律師、會計
    師或其他適當之自然人或法人一人為監督人或管理人，本條
    例第16條第1項亦有明文。
二、本件聲請意旨略以：聲請人於本條例施行後，曾依中華民國
    銀行公會會員辦理消費金融案件無擔保債務協商機制與最大
    債權金融機構有限責任基隆市第一信用合作社（下稱基隆一
    信）就協商時確定之債務總金額新臺幣（下同）6,669,251
    元請求共同協商債務清償方案，而基隆一信提出180期、利
    率0％、每月清償16,435元之清償方案，惟因聲請人尚須扶
    養罹患重度自閉症之成年子女陳俊年、母親呂邱麗花，縱平
    日省吃儉用，仍無力負擔債權人基隆一信所提之清償方案，
    故聲請人提出每月清償3,000元之清償方案，但未為債權人
    基隆一信所接受，致協商不成立。又其無擔保或無優先權之
    債務總額未逾1,200萬元，復未經法院裁定開始清算程序或
    宣告破產，爰依法聲請更生等語。
三、經查：
(一)聲請人主張之上開事實，業據其提出前置協商不成立通知書
    、財產及收入狀況說明書、債權人清冊、債務人清冊、戶籍
    謄本、98暨99年度綜合所得稅各類所得資料清單、財產歸屬
    資料清單、聯合徵信中心當事人綜合信用報告、社團法人台
    灣關愛之家協會薪資袋、臺灣臺北地方法院北院木100司執
    宙字第60447號及第37672號扣押薪資命令、聲請人之子即受
    扶養人陳俊年之殘障手冊、陳俊年及呂邱麗花之98暨99年度
    綜合所得稅各類所得資料清單等件為證，堪信為真實。
(二)聲請人固陳稱每月必須支出伙食費3,000元、水電瓦斯費1,5
    00元、電話費500元、交通費2,500元、勞健保費用899元、
    受扶養人陳俊年之安親班費用6,000元，受扶養人陳俊年、
    呂邱麗花之扶養費用各為5,000元，及其姪子呂梓誠之扶養
    費用2,000元，合計27,399元，然聲請人既稱有不能清償債
    務之情事，則其日常生活自應受到相當之限制，且本條例之
    立法目的係在使負債累累難以自力重建經濟生活之債務人得
    有更生之機會，亦即係在維持債務人最低生活水準之前提下
    ，使債務人得盡力清償以獲更生之機會，而非在保障債務人
    得以維持原來之生活水準，因此債務人之必要支出數額，不
    應由債務人任意主張，否則將造成揮霍無度致清償能力降低
    者，反而更容易進入更生程序之歧異現象，因此聲請人之每
    月生活費用，應以行政院所公告99年度臺灣省每人每月最低
    生活費用9,829元（包含食、衣、住、行、強制性保險等）
    為計算標準。另聲請人之成年子女陳俊年（80年6月12日生
    ）係罹患重度自閉症，依行政院衛生署身心障礙等級之定義
    ，重度自閉症患者無法發展出工作能力，仍需仰賴他人照顧
    ，受扶養人陳俊年除按月領有殘障補助4,000元外無其他收
    入，尚須聲請人照養，此有殘障手冊影本一件在卷可稽，故
    聲請人亦需按月與其配偶各負擔2分之1扶養義務即2,915元
    【計算式：9,829元－4,000元2＝2,915元】之必要生活支
    出。聲請人之母親呂邱麗花（26年1月3日生），按月領有老
    人年金補助6,000元外無其他收入，尚須聲請人照養，惟母
    親部分應與其胞弟呂國良各負擔2分之1扶養義務即1,915元
    【計算式：9,829元－6,000元2＝1,915元】之必要生活支
    出。末，聲請人陳稱呂邱麗花之扶養義務人應二人，而長男
    呂國良現入監服刑中，無法共同分擔扶養費用，有法務部矯
    正署宜蘭監獄受刑人在監執行證明書附卷可稽，只有聲請人
    負責扶養呂邱麗花云云，然查，呂國良及聲請人均為呂邱麗
    花之直系血親卑親屬，依民法第1115條第1項之規定其等即
    均為呂邱麗花之法定扶養義務人，又依民法第1117條之規定
    對於直系血親尊親屬之扶養義務並不得以自身不能維持生活
    即予以免除，當更不得僅因入監服刑即免除扶養義務，是以
    ，聲請人之胞弟呂國良依法本應負擔扶養呂邱麗花之義務，
    併予敘明。則聲請人與受其扶養之1名子女及母親之每月必
    要支出數額合計為14,659元【計算式：9,829元＋2,915元＋
    1,915元＝14,659元】。
(三)本院審酌聲請人與其最大債權金融機構協商之時，每月薪資
    所得為30,000元，扣除債權人基隆市第二信用合作社與中國
    信託商業銀行股份有限公司分別於100年5月4日、100年8月2
    日聲請強制執行扣薪3分之1之金額約10,000元後，聲請人每
    月所能支配之薪資僅餘約20,000元，再扣除聲請人及其子女
    、母親之必要生活費用14,659元，僅餘5,341元，顯不足以
    支付前開每月還款16,435元之清償方案，縱受扶養人陳俊年
    有投保防癌險、呂邱麗花有投保意外險，保險費用分別為年
    繳23,813元及月繳779元，惟上開保單均非儲蓄型保單並無
    保單價值，即使變賣後清償部分債務，以聲請人目前之收入
    ，仍無法清償其餘債務，堪認聲請人確有不能清償債務之情
    事。
四、綜上所述，本件聲請人僅係一般消費者，並未從事營業，且
    有不能清償債務之情事，又其所負無擔保及無優先權債務並
    未逾 1,200萬元，復未經法院裁定開始清算程序或宣告破產
    ，亦查無消費者債務清理條例第6條第3項、第8條或第46條
    各款所定駁回更生聲請之事由存在，聲請人聲請更生，自屬
    有據，應予准許，並命司法事務官進行本件更生程序，爰裁
    定如主文。
中    華    民    國  100    年    11    月    10    日
                  民事庭法  官  王翠芬
以上正本係照原本作成。
本件不得抗告。
中    華    民    國  100    年    11    月    10    日
                        書記官  李一農